【裁判字號】    89,上易,4546
【裁判日期】    900112
【裁判案由】    詐欺
【裁判全文】
臺灣高等法院刑事判決                  八十九年度上易字第四五四六號
    上 訴 人
    即自訴人  聿隆企業股份有限公司
    代 表 人  乙 ○ ○
    自    訴  甲 ○ ○
    代 理 人
    被    告  丙 ○ ○
              戊 ○ ○
右上訴人因被告等詐欺案件，不服臺灣台北地方法院八十七年度自字第四九五號，中
華民國八十九年十月十九日第一審判決（併辦案號：臺灣台北地方法院檢察署八十七
年度偵字第九六八七號）提起上訴，本院判決如左：
    主    文
上訴駁回。
    理    由
一、自訴意旨略以：丙○○、戊○○二人共同意圖為自己不法之所有，於民國（下同
    ）八十五年六月十二日，在臺北市○○○路○段三七０號九樓，向自訴人公司代
    表人乙○○詐稱可以政鑫鋼鐵股份有限公司（下簡稱政鑫鋼鐵公司）名義貸予自
    訴人公司新臺幣（下同）五千萬元，但須先辦理「假買賣」，由自訴人公司先將
    自訴人所有座落桃園縣大溪鎮（自訴狀誤載為大溪領）三層段尾寮小段七０四地
    號土地及第一二三、一二四建號房屋，以買賣為名，移轉登記為政鑫鋼鐵公司所
    有，再由政鑫鋼鐵公司持向銀行貸款，惟丙○○、戊○○二人及政鑫鋼鐵公司均
    未履約，因而作罷。嗣戊○○、丙○○於八十五年九月十六日再詐稱擬以九千三
    百萬元購買上開廠房及土地，並開立相當於總價額百分之五之訂金支票為餌，使
    自訴人公司負責人乙○○陷於錯誤，將上開不動產文件交付戊○○所指定之代書
    ，詎戊○○將其中一張面額四百萬元之支票到期日八十五年十月十六日，倒填為
    發票日為八十四年十一月十六日，致自訴人無法提示，戊○○、丙○○復至代書
    處強行取走自訴人所交付之不動產權狀，再於自訴人負責人乙○○申報遺失後，
    以之要脅自訴人公司負責人乙○○，因認被告丙○○、戊○○共同涉有刑法第三
    百三十九條第一項之詐欺罪嫌云云。
二、按犯罪事實應依證據認定之，無證據不得推定其犯罪事實；又不能證明被告犯罪
    者，應諭知無罪之判決，刑事訴訟法第一百五十四條、第三百零一條第一項前段
    分別定有明文。又告訴人之告訴，係以使被告受刑事訴追為目的，是其陳述是否
    與事實相符，仍應調查其他證據以資審認，最高法院五十二年臺上字第一三００
    號著有判例。
三、本件自訴意旨認被告丙○○、戊○○共同涉有詐欺罪嫌，無非以其公司負責人乙○○之指訴及証人丁○○之供述，並有自訴人提出之草約、協議書、本票、退票
    理由單影本可供參酌為其論據。惟訊據被告戊○○、丙○○則均堅詞否認渠等有
    自訴人指訴之詐欺犯行，被告戊○○辯稱：因自訴人公司實際負責人丁○○積欠
    其一百五十萬元無法清償，嗣復缺乏資金供週轉之用，其為期能獲得一百五十萬
    元之清償，故與自訴人簽訂草約，同意為自訴人公司貸款五千萬元，後將該案持
    回政鑫鋼鐵公司董事會討論，董事會認自訴人公司之廠房無貸款五千萬元之價值
    ，故反對借貸該款而作罷；後簽發四百五十萬元支票予自訴人，係自訴人表示願
    將該廠房出售，並由其承擔自訴人公司銀行之貸款，決算結果，其應支付自訴人
    四百五十萬元尾款，故始簽發該支票交付，後來自訴人公司前開廠房遭法院扣押
    ，其認購買該廠房風險過鉅，乃撤銷支票付款之委託，並非同意以九千三百萬元
    向自訴人購買該廠房，其並無詐欺行為等語，被告丙○○辯稱：前開與自訴人公
    司代表人丁○○洽商貸款之事，均係戊○○一人所為，談妥後始將協議書持回政
    鑫鋼鐵公司要求其簽名，後來戊○○如何再與自訴人公司洽談購買廠房之事，其
    均不知情，並未詐欺自訴人等語。
四、經查：
(一)本件被告戊○○確曾於八十五年六月十二日，以俊榮公司代表人身分，與自訴人
    公司代表人丁○○訂立協議書乙份，雙方同意自訴人應先將其桃園大溪廠房移轉
    登記予俊榮公司，俾供俊榮公司持向銀行貸款後再轉借自訴人五千萬元，二年後
    再由俊榮公司移轉返還自訴人。復於八十五年七月九日再由被告戊○○、丙○○
    與自訴人公司代表人丁○○另行簽訂協議書乙份，雙方再次同意由自訴人先將其
    桃園大溪廠房移轉登記予政鑫鋼鐵公司，俾政鑫鋼鐵公司持向銀行貸款後再轉借
    自訴人五千萬元，並由自訴人另行清償向花銀企銀所貸借之三千三百萬元及對蔡
    衍之九百萬元借款，於三年後，自訴人清償向政鑫鋼鐵公司之五千萬元借款後，
    政鑫鋼鐵公司應即將前開廠房移轉返還自訴人，如自訴人三個月無法按時繳納利
    息時，則成立買賣，該大溪廠房則歸政鑫鋼鐵公司所有等情，業據自訴人公司負
    責人乙○○及証人丁○○供述綦詳（見本院卷第三十四頁），被告丙○○、戊○○亦均不否認該情，復有協議書影本二份附卷可稽（見第九二二四號偵查卷第四
    頁、第五頁），然被告戊○○所以與自訴人代表人丁○○簽訂該二份協議書，係
    因丁○○先後曾向被告戊○○借款一百五十萬元無法清償，且自訴人公司復因缺
    乏資金週轉，於向金融機構告貸無門後，始由被告戊○○出面與丁○○代表自訴
    人簽訂前開協議書，由自訴人公司將其所有桃園大溪廠房移轉登記為被告戊○○
    為股東之俊榮公司、政鑫鋼鐵公司所有，俾以俊榮公司、政鑫鋼鐵公司名義向銀
    行借貸款項後，再轉借自訴人公司五千萬元供其週轉之用等情，亦據被告戊○○
    供明在卷，復有其提出之丁○○為借款之借據影本三張、支票及退票由理由單影
    本各二份在卷可憑（見第一八一二一號偵查卷第四十七頁至第五十頁）。又被告
    戊○○先後與丁○○簽訂該二份協議書後，即先後將協議書持交俊榮公司及政鑫
    鋼鐵公司之董事會決議，是否同意該協議書之內容，嗣因俊榮公司及政鑫鋼鐵公
    司公司董事會認自訴人公司信用欠佳，轉借五千萬元風險過鉅，而不願以各該條
    件履行契約，以致自訴人公司亦未將桃園縣大溪廠房及土地移轉登記為俊榮公司
    或政鑫鋼鐵公司所有，依此，被告戊○○、丙○○與自訴人既均未履行各該協議
    書之約定，尚難認被告戊○○、丙○○與自訴人公司代表人丁○○簽訂各該協議
    書後，有何為自己不法之所有意圖，或因此而牟有不法之利益或所得，且自訴人
    公司亦未將其大溪廠房、土地移轉登記為俊榮公司或政鑫鋼鐵公司所有，其財產
    亦無何損失可言，彼此間之爭執僅屬民事上是否履行協議書內容之民事紛爭，洵
    難以刑法詐欺罪相繩。
(二)又自訴人公司負責人乙○○固一再指稱被告戊○○、丙○○復於八十五年九月十
    六日，同意以九千三百萬元之價格，向自訴人公司購買桃園縣大溪廠房及土地，
    並簽發買賣總價金百分之五，面額四百萬元及五十萬元之二紙支票支付定金，嗣
    後復將自訴人所有之移轉登記資料自代書處取去，以詐欺自訴人公司云云，然該
    情已為被告戊○○、丙○○所堅詞否認，被告戊○○復陳稱其僅係以四千餘萬元
    向自訴人公司價購該廠房，價金除以自訴人公司向花蓮企銀之三千三百萬元貸款
    、蔡衍之九百萬元借款及對其一百五十萬元之欠款抵充外，餘款計四百五十萬元
    ，始由其簽發該二支票給付等情，雙方固就是否成立賣賣之價金各持一詞，然自
    訴人公司迄未能提出該不動產買賣契約以實其說，且依自訴人公司負責人乙○○
    所稱，該公司出售大溪廠房之價金苟為九千三百萬元，則百分之五之定金應係四
    百六十五萬元，而非四百五十萬元，足見其所供與事實不符，本院再傳訊代表自
    訴人公司負責與被告戊○○、丙○○為各次協議之丁○○則陳稱：「（問：八十
    五年九月十六日有與戊○○訂立不動產買賣契約？）、有的，我代表定的，當時
    是故意把不動產買賣的金額提高，方便戊○○貸款，只要能貸到六、七成，就有
    五千萬元可借給聿隆公司，如果三年後我們如無法還錢，大溪的土地及廠房就歸
    他們。」等情（見本院卷第三十五頁），可知，丁○○代表自訴人公司於八十五
    年九月十六日與被告戊○○約定之不動產買賣，其目的僅係便利被告戊○○以自
    訴人公司所有桃園縣大溪廠房及土地，持向銀行貸款以轉借自訴人公司週轉甚明
    ，自訴人公司與被告戊○○間並無該不動產買賣之真意洵屬顯然，自訴人指稱被
    告戊○○、丙○○於八十五年九月十六日以九千三百萬元之價格向其購買桃園大
    溪廠房及土地云云，即屬無據，殊難採信。
(三)被告戊○○與自訴人公司代表人丁○○為前開約定後，自訴人與被告戊○○固因
    此委託代書己○○辦理有關移轉登記事項，嗣因自訴人公司該桃園縣大溪廠房、
    土地遭債權人聲請法院假扣押，致被告戊○○惟恐依約履行將遭無謂之損失，故
    至代書處取走相關資料，並撤銷付款之委託，令其簽發交付之二紙各四百萬元及
    五十萬元之支票退票等情，亦據被告戊○○供明在卷，証人丁○○於本院調查時
    亦承稱自訴人公司因積欠第一銀行美金二十萬元，致遭第一銀行聲請假扣押等情
    屬實（見本院卷第三十五頁），足徵被告戊○○嗣後所以不願履行該約定，洵係
    自訴人公司原應允移轉登記為被告戊○○所有，俾供其向銀行貸款之該桃園縣大
    溪廠房遭債權人第一銀行聲請法院假扣押之故，而非被告戊○○故意違約以詐欺
    自訴人甚明，亦難因此即遽認被告戊○○係蓄意詐欺自訴人而科以詐欺罪責。至
    另一被告丙○○既未參與八十五年九月十六日該次約定，即無何詐欺自訴人之可
    言，併此敘明。
五、綜上所論，足徵被告戊○○、丙○○所辯均堪採信，此外，復查無其他積極證據
    足資證明被告戊○○、丙○○有何自訴意旨所指詐欺犯行，其等犯罪自屬不能証
    明，原審依調查証據所得，綜理全案辯論意旨，據而為被告戊○○、丙○○無罪
    之諭知，依法洵無不合，自訴人上訴意旨仍執陳詞認被告等犯罪，指摘原判決不
    當，要無理由，應駁回其上訴。
六、據上論斷，應依刑事訴訟法第三百六十八條，判決如主文。
中    華    民    國      九十    年      一        月        十二      日
                            臺灣高等法院刑事第十六庭
                                審判長法  官  許  增  男
                                      法  官  蔡  彩  貞
                                      法  官  黃  鴻  昌
右正本證明與原本無異。
不得上訴。
                                      書記官  黃  千  鶴
中    華    民    國      九十    年      一        月        十二      日


司法院資訊處製作；財團法人民間司法改革基金會備份。
